ACORDAO-COMPLETO-2391034

ACÓRDÃO 912/2020 ATA 12/2020 - PLENÁRIO

VISTOS, relatados e discutidos estes autos de embargos de declaração opostos por CDI - Centro de Diagnóstico Clínico e por Imagem Ltda. ao Acórdão 2482/2018-TCU-Plenário,
ACORDAM os Ministros do Tribunal de Contas da União, reunidos em sessão do Plenário, diante das razões expostas pelo relator, em:
9.1. conhecer dos presentes embargos de declaração, nos termos do art. 34, caput e § 1º, da Lei 8.443/1992, para, no mérito, rejeitá-los; e
9.2. dar ciência desta deliberação ao embargante e aos demais interessados.

Embargos de declaração contra acórdão que negou provimento a pedido de reexame interposto em face de deliberação que considerou procedente denúncia sobre possíveis irregularidades ocorridas em atos de gestão de licitações e contratos que teve como objeto a contratação de pessoas jurídicas de direito privado para a prestação de serviços de saúde.

Fundação Universidade Federal do Vale do São Francisco.

3. Interessados/Responsáveis/Recorrentes:
3.1. Interessado: Identidade preservada (art. 55, caput, da Lei n. 8.443/1992)
3.2. Responsável: Identidade preservada (art. 55, caput, da Lei n. 8.443/1992)
3.3. Recorrente: Identidade preservada (art. 55, caput, da Lei n. 8.443/1992).

13.1. Ministros presentes: José Mucio Monteiro (Presidente), Walton Alencar Rodrigues, Benjamin Zymler (Relator), Augusto Nardes, Aroldo Cedraz, Raimundo Carreiro, Ana Arraes, Bruno Dantas e Vital do Rêgo.
13.2. Ministros-Substitutos presentes: Augusto Sherman Cavalcanti, Marcos Bemquerer Costa, André Luís de Carvalho e Weder de Oliveira.

BENJAMIN ZYMLER

Ministro Benjamin Zymler.

Trata-se de embargos de declaração opostos pelo CDI - Centro de Diagnóstico Clínico e por Imagem Ltda. ao Acórdão 2915/2019-TCU-Plenário, nos seguintes termos: 
"CDI - CENTRO DE DIAGNOSTICO CLINICO E POR IMAGEM LTDA, constituída legalmente por contrato social devidamente arquivado na Junta Comercial do Estado de Pernambuco, sob NIRE nº 26201547319, com sede na Rua Tobias Barreto, n. 07, sala C, Centro, cidade de Petrolina, Estado de Pernambuco, CEP 56.304-210, vem respeitosamente perante Vossa Excelência, através do advogado que esta subscreve, com fundamento no art. 34 da Lei nº Lei 8.443/1992 e no art. 287, do RITCU, opor EMBARGOS DE DECLARAÇÃO em face do acórdão que manteve, em sede de Pedido de Reexame, a aplicação da penalidade de declaração de inidoneidade que lhe fora imposta por esta Corte, proibindo-a de participar de licitação e de contratar no âmbito da Administração Pública Federal, pelo período de 1 (um) ano, com fundamento no artigo 46 da Lei n. 8.443/92.
I - DOS FATOS
Trata-se, em apertada síntese, de denúncia a respeito de supostas irregularidades ocorridas em atos de gestão no âmbito da Fundação Universidade Federal do Vale do São Francisco (Univasf) , mais especificamente na habilitação de empresas participantes do Chamamento Público realizado por meio do Edital 1/2015, que teve como objeto a contratação, de forma complementar, de pessoas jurídicas de direito privado para a prestação de serviços de saúde, em conformidade com a legislação aplicável à hipótese, sob o sistema de Chamada Pública para Credenciamento.
Ato contínuo, após o regular processamento do processo perante esta Corte, sob a Relatoria do Ministro Aroldo Cedraz, houve a prolação do Acórdão 2482/2018-TCU-Plenário, que restou assim ementado:
DENÚNCIA. IRREGULARIDADES EM LICITAÇÕES E CONTRATOS. CREDENCIAMENTO DE EMPRESAS PRESTADORAS DE SERVIÇOS NA ÁREA DE SAÚDE. OCORRÊNCIAS NA GESTÃO DE PESSOAL. DILIGÊNCIA. AUDIÊNCIA. ADOÇÃO DE PROVIDÊNCIAS SANEADORAS. SUBSISTÊNCIA DE PARTE DAS IRREGULARIDADES. DECLARAÇÃO DE INIDONEIDADE DE EMPRESA. DETERMINAÇÕES. ARQUIVAMENTO (grifamos) 
Na parte dispositiva do Acórdão 2482/2018-TCU-Plenário foi consignado, litteris:
 (...) 
ACORDAM os Ministros do Tribunal de Contas da União, reunidos em Sessão Extraordinária Reservada do Plenário, diante das razões expostas pelo Relator, em:
9.1. com fundamento no art. 53 da Lei 8.443/1992, c/c os arts. 234 e 235, do Regimento Interno do TCU, e 103, § 1º, da Resolução TCU 259/2014, conhecer da presente denúncia para, no mérito, considerá-la procedente;
9.2. acatar as razões de justificativa apresentadas por Jorge Alberto Santana de Jesus, Julianeli Tolentino de Lima e Sileide Dias das Neves;
9.3. excluir da relação processual a Sra. Juliana Pedrosa Korinfsky, por restar afastada sua responsabilidade nos fatos apurados;
9.4. declarar a inidoneidade da empresa Centro de Diagnóstico Clínico e por Imagem Ltda. (12.657.631/0001-67) , para participar, pelo período de 01 (um) ano, de licitação e contratação no âmbito da administração pública federal, com fundamento no art. 46 da Lei 8.443/92;
9.5. com fundamento no art. 234, § 4º, c/c o art. 250, inciso II, do Regimento Interno do TCU, determinar à Fundação Universidade Federal do Vale do São Francisco que:
9.5.1. se abstenha de prorrogar o Contrato 64/2015, firmado com a empresa Centro de Diagnóstico Clínico por Imagem Ltda. (CDI) , a qual possuía, à época da contratação, servidor público participando da gerência ou administração, em afronta ao que dispõe o inciso X, art. 117, da Lei 8.112/1990, informando a esta Corte de Contas, em até 60 (sessenta) dias, contados da ciência da deliberação, as providências adotadas;
9.5.2 apure a situação dos servidores abaixo indicados, quanto à irregularidade prevista no inciso X do art. 117 da Lei 8.112/1990, informando a esta Corte de Contas, em até 60 (sessenta dias) , contados da ciência da deliberação, as providências adotadas:
9.5.2.1. José Carlos de Moura (CPF XXX.594.404-XX) , professor permanente da Univasf, com jornada de 40 (quarenta) horas semanais, visto ter figurado como sócio administrador de diversas sociedades empresariais, consoante informado nos autos;
9.5.2.2. Elivânia de Amorim Marques Gomes (CPF XXX.545.794-XX) , professora permanente da Univasf, com jornada de vinte horas semanais, visto ter figurado como sócia administradora da empresa Ciamed Ltda.;
9.5.3. verifique, informando a esta Corte de Contas em até 60 (sessenta) dias, contados da ciência desta deliberação, as providências adotadas, relativamente à regularidade da acumulação de cargos públicos e eventual incompatibilidade de horários entre as diversas funções ocupadas pelo servidor José Carlos de Moura, em possível afronta ao disposto na Lei 8.112/1990, art. 118, § 2º, considerando a ocupação de cargo federal de professor de medicina da Univasf (carga de quarenta horas semanais) ; cargo estadual de médico da Secretaria de Saúde do estado de Pernambuco, com lotação no Hospital Universitário (carga de oito horas semanais) ; e ainda o fato de eventualmente figurar como sócio administrador/dirigente nas empresas identificadas nos autos da denúncia;
9.6. dar ciência desta deliberação ao denunciante; à Fundação Universidade do Vale do São Francisco; aos Srs. Jorge Alberto Santana de Jesus, Julianeli Tolentino de Lima, Juliana Pedrosa Korinfsky e Sileide Dias das Neves; e ao Centro de Diagnóstico Clínico e por Imagem Ltda. (CDI) ;
9.7. arquivar o presente processo, com fundamento no art. 169, inciso III, do Regimento Interno do TCU. (grifamos) 
Em face desta decisão acima destacada, foi manejado Pedido de Reexame, desprovido por meio do Acórdão 2915/2019-TCU-Plenário, de Relatoria do Ministro Benjamin Zymler.
Nesse contexto, vejamos a Ementa do Acórdão 2915/2019-TCU-Plenário:
DENÚNCIA. IRREGULARIDADES EM LICITAÇÕES E CONTRATOS. CREDENCIAMENTO DE EMPRESAS PRESTADORAS DE SERVIÇOS NA ÁREA DE SAÚDE. OCORRÊNCIAS NA GESTÃO DE PESSOAL. DILIGÊNCIA. AUDIÊNCIA. ADOÇÃO DE PROVIDÊNCIAS SANEADORAS. SUBSISTÊNCIA DE PARTE DAS IRREGULARIDADES. DECLARAÇÃO DE INIDONEIDADE DE EMPRESA. DETERMINAÇÕES. ARQUIVAMENTO. PEDIDO DE REEXAME. CONHECIMENTO. NÃO PROVIMENTO. CIÊNCIA (grifamos) 
Em decorrência de omissão verificada no Acórdão 2915/2019-TCU-Plenário é que se opõe os presentes embargos de declaração.
II.DA TEMPESTIVIDADE
Dúvida não há da tempestividade do presente recurso, porquanto a Empresa Embargante ainda não foi intimada da decisão que ora se recorre por este Egrégio Tribunal.
III - DO MÉRITO
DA OMISSÃO QUANTO À ANÁLISE DO PEDIDO DE MINORAÇÃO DA PENALIDADE APLICADA
A análise do Pedido de Reexame manejado em face do Acórdão 2482/2018-TCU-Plenário demonstra que foi formulado pedido subsidiário de minoração da pena aplicada ao Embargante através do referido decisum, senão vejamos:
 (...) 
Ante o exposto, Requer Preliminarmente:
1) o recebimento do presente recurso, dada a sua manifesta tempestividade, e o seu encaminhamento ao órgão competente, juntamente com os autos do processo administrativo, para o competente julgamento;
2) que seja atribuído efeito suspensivo ao presente recurso, dado o risco iminente de lesão grave e de difícil reparação.
No mérito, Requer o provimento do Recurso aviado para, reformando o acordão recorrido, reconhecer a ilegalidade da penalidade aplicada.
Ou acaso assim, não entenda, a minoração da pena aplicada, dada a sua manifesta desproporcionalidade com a conduta praticada, ou ainda, a substituição por outra de espécie diversa e menos gravosa. (grifamos) 
Sucede, no entanto, que o Acórdão 2915/2019-TCU-Plenário, proferido em sede de Pedido de Reexame, não se manifestou acerca do pleito de minoração da pena aplicada. Confira-se:
 (...) 
26. Assim, em linha com os pareceres precedentes, entendo que as razões recursais não se mostram aptas a modificar a decisão recorrida.
Ante o exposto, em linha com os pareceres precedentes, voto por que seja adotado o acórdão que ora submeto a este Colegiado (...) (grifamos) 
Dessa forma, resta incontroverso o cabimento do presente recurso para o suprimento da omissão do Acórdão 2915/2019-TCU-Plenário, consistente na não análise do pedido subsidiário de minoração ou substituição da pena, de forma a atrair a incidência do art. 34 da Lei 8.443/1992 e do art. 287 do RITCU, respectivamente:
Art. 34. Cabem embargos de declaração para corrigir obscuridade, omissão ou contradição da decisão recorrida.
Art. 287. Cabem embargos de declaração quando houver obscuridade, omissão ou contradição em acórdão do Tribunal (grifamos) 
Sobre o tema, assim lecionam Luiz Guilherme Marinoni e Sérgio Cruz Arenhart2 verbis:
"Finalmente, quanto à omissão, representa ela a falta de manifestação expressa sobre algum 'ponto' (fundamento de fato ou de direito) ventilado na causa e, sobre o qual deveria
manifestar-se o juiz ou o tribunal. Essa atitude passiva do juiz, em cumprir seu ofício resolvendo sobre as afirmações de fato ou de direito da causa, inibe o prosseguimento adequado da solução da controvérsia, e, em caso de sentença (ou acórdão sobre o mérito) , praticamente nega tutela jurisdicional à parte, na medida em que tolhe a esta o direito de ver seus argumentos examinados pelo Estado" (grifamos) 
Nesse sentido, já decidiu o TJDFT, senão vejamos:
DIREITO PROCESSUAL CIVIL. EMBARGOS DE DECLARAÇÃO. OMISSÃO. CORREÇÃO MONETÁRIA. DATA DO DESEMBOLSO DAS PARCELAS. OCORRÊNCIA ACÓRDÃO INTEGRADO.
1 - Deve ser integrado o acórdão em que não consta expressamente, análise do pedido referente à alteração do termo inicial de incidência da correção monetária.
2 - A incidência de correção monetária não encerra qualquer caráter punitivo, limitando-se a preservar a obrigação na forma em que foi instituída, assegurando sua expressão econômica. Assim, para cumprir tal propósito, deve a correção monetária incidir desde o desembolso, devendo ser suplantado o comando contido em sentença no sentido de sua contagem desde o desembolso.
Embargos de Declaração acolhidos. (Acórdão n.1038165, 20140110043483APC, Relator: ANGELO PASSARELI 5ª TURMA CÍVEL, Data de Julgamento: 09/08/2017, Publicado no DJE: 18/08/2017. Pág.: 261/264) (grifamos) 
No mesmo sentido, é o entendimento do STJ, confira-se:
PROCESSUAL CIVIL. ADMINISTRATIVO. CONSELHO DE FISCALIZAÇÃO PROFISSIONAL. AUSÊNCIA DE PREPARO. DESERÇÃO. OMISSÃO DE ANÁLISE DE PEDIDO ALTERNATIVO. EMBARGOS DE DECLARAÇÃO ACOLHIDOS SEM EFEITOS INFRINGENTES.
1. Houve omissão em relação à análise do pedido alternativo de aplicação do art. 27 do CPC, trazido na petição de agravo regimental.
2. Registre-se que referido pedido não foi objeto do agravo em recurso especial, constando somente da petição de agravo regimental no agravo em recurso especial (fl. 261e) e representa inovação, vedada no âmbito do agravo regimental.
Embargos de declaração acolhidos, sem efeitos infringentes, tão somente para sanar a omissão apontada.
 (EDcl no AgRg no AREsp 43.763/RS, Rel. Ministro HUMBERTO MARTINS, SEGUNDA TURMA, julgado em 16/02/2012, DJe 27/02/2012) 
Por fim, o Magistrado ao julgar o presente recurso deve ter em mente que "Os embargos declaratórios não consubstanciam crítica ao ofício judicante, mas servem-lhe ao aprimoramento. Ao apreciá-los, o órgão deve fazê-lo com espírito de compreensão, atentando para o fato de consubstanciarem verdadeira contribuição da parte em prol do devido processo legal".
IV - DA CONCLUSÃO E REQUERIMENTOS
FACE AO EXPOSTO, requer o conhecimento e ulterior provimento dos presentes embargos de declaração, para o fim de se analisar o pedido de minoração da pena aplicada e/ou de substituição por outra de espécie diversa e menos gravosa.
Nesses termos, pede deferimento."
É o relatório.

8.1. Marcos Cristiano Carinhanha Castro (33953/OAB-DF) e outros, representando CDI - Centro de Diagnóstico Clínico e por Imagem Ltda.

Não atuou.

DENÚNCIA. IRREGULARIDADES EM LICITAÇÕES E CONTRATOS. CREDENCIAMENTO DE EMPRESAS PRESTADORAS DE SERVIÇOS NA ÁREA DE SAÚDE. OCORRÊNCIAS NA GESTÃO DE PESSOAL. DILIGÊNCIA. AUDIÊNCIA. ADOÇÃO DE PROVIDÊNCIAS SANEADORAS. SUBSISTÊNCIA DE PARTE DAS IRREGULARIDADES. DECLARAÇÃO DE INIDONEIDADE DE EMPRESA. DETERMINAÇÕES. PEDIDO DE REEXAME. CONHECIMENTO. NÃO PROVIMENTO. EMBARGOS DE DECLARAÇÃO. CONHECIMENTO. AUSÊNCIA DA OMISSÃO SUSCITADA. REJEIÇÃO. CIÊNCIA

DENÚNCIA (DEN)

Secretaria de Recursos (SERUR); Secretaria de Controle Externo da Educação (SecexEduc).

Cuidam os autos de denúncia acerca de possíveis irregularidades no âmbito do Chamamento Público realizado pela Fundação Universidade Federal do Vale do São Francisco - Univasf (Edital 1/2015) , para contratação, de forma complementar, de pessoas jurídicas de direito privado para a prestação de serviços de saúde, em conformidade com a Constituição, artigo 199, § 1°, combinado com o art. 24 da Lei 8.080/1990.
2.	Por meio do Acórdão 2482/2018-TCU-Plenário, este Tribunal, dentre outras medidas, declarou a inidoneidade da mencionada empresa para participar, pelo período de 01 (um) ano, de licitação e contratação no âmbito da administração pública federal, com fundamento no art. 46 da Lei 8.443/1992.
3.	Conforme registrado no voto condutor da mencionada deliberação, identificou-se afronta ao disposto no art. 9º da Lei 8.666/1993 na contratação do CDI - Centro de Diagnóstico Clínico e por Imagem Ltda., uma vez que essa empresa possuía em seu quadro societário servidor da universidade integrante da Comissão de Apoio ao Planejamento de Compras Públicas de 2015, nomeado conforme a Portaria 449/2015.
4.	Ademais, o eminente relator consignou como agravante o fato de a empresa CDI ter, deliberadamente, alterado seu documento social com data retroativa, "quiçá para afastar a vedação constante do art. 9º, inciso III, da Lei 8.666/1993, até porque a contratada CDI somente apresentou a alteração societária após o oferecimento da denúncia, podendo caracterizar, no limite, intenção inicial de fraudar o credenciamento, como explicado alhures na instrução da Unidade Técnica."
5.	Inconformada com a deliberação, a CDI - Centro de Diagnóstico Clínico e por Imagem Ltda. interpôs pedido de reexame contra o citado Acórdão 2482/2018-TCU-Plenário. Ao apreciar o apelo da empresa, este Tribunal conheceu do recurso para, no mérito, negar-lhe provimento, nos termos do Acórdão 2915/2019-TCU-Plenário.
II
6.	Nesta oportunidade aprecio embargos de declaração opostos pela empresa CDI - Centro de Diagnóstico Clínico e por Imagem Ltda. a esta última decisão.
7.	Em síntese, alega a embargante que a deliberação teria incorrido em omissão, dado que seu "pedido subsidiário de minoração ou substituição da pena" não teria sido examinado.
8.	Assim, requer o conhecimento dos embargos de declaração para que seja sanada a omissão suscitada.
III
9.	Preliminarmente, conheço dos embargos de declaração, uma vez que preenchem os requisitos inerentes à espécie.
10.	Quanto ao mérito, não assiste razão ao embargante.
11.	Como é cediço, os pedidos que trazem os recorrentes em seus apelos são decididos a partir do exame das razões recursais que são apresentadas. Nesse sentido, tem-se como decorrência lógica que, se as alegações trazidas não são acolhidas, os pedidos não podem ser acatados. Adotar outro entendimento seria admitir que razões recursais refutadas pelo órgão julgador pudessem alterar a deliberação recorrida, o que não encontra amparo no nosso ordenamento jurídico, dado que seria uma decisão sem a observância da devida fundamentação.
12.	Dessa forma, a ausência de expresso indeferimento do pedido subsidiário não caracteriza omissão na decisão embargada, uma vez que o seu não atendimento é decorrência lógica da rejeição das razões recursais apresentadas pelo recorrente.
	Ante o exposto, voto por que seja adotada a deliberação que ora submeto a este Colegiado.
TCU, Sala das Sessões Ministro Luciano Brandão Alves de Souza, em 15 de abril de 2020.
BENJAMIN ZYMLER 
Relator